---
title: "Manipulação e Análise de Dados com R"
author: "Ricson Ramos"
date: "2025-02-20"
output:
  pdf_document: default
  word_document: default
encoding: "UTF-8"
---

```{r setup, include=FALSE}
knitr::opts_chunk$set(echo = TRUE, results='show', message=FALSE, warning=TRUE, fig.width=12, fig.height=8)
```

## Importação de Bibliotecas
```{r}
library(dplyr)
library(ggplot2)
library(tidyr)
```

## Carregamento dos Dados
```{r}
dados <- read.csv("datatran2024.csv", sep = ";", fill = TRUE, check.names = FALSE, encoding = "latin1")
```

## Exploração Inicial dos Dados

```{r}
##Estrutura das Variáveis
str(dados)

##Resumo Estatístico
summary(dados)

##Visualização das Primeiras Linhas
head(dados)

```

## Análises Exploratórias

###  Número de Acidentes por Tipo de Causa (Top 20)
```{r}
ggplot(dados %>%
         group_by(causa_acidente) %>%
         summarise(total = n()) %>%
         arrange(desc(total)) %>%
         head(20), aes(x = reorder(causa_acidente, -total), y = total)) +
  geom_bar(stat = "identity", fill = "orange") +
  theme_minimal() +
  labs(
    title = "Número de Acidentes por Tipo de Causa (Top 10)",
    x = "Causa do Acidente",
    y = "Total de Acidentes"
  ) +
  theme(axis.text.x = element_text(angle = 90, hjust = 1))

```
###  Número de Acidentes por Estado (UF)
```{r}
ggplot(dados %>% 
         group_by(uf) %>% 
         summarise(total_acidentes = n()) %>% 
         arrange(desc(total_acidentes)),
       aes(x = reorder(uf, -total_acidentes), y = total_acidentes)) +
  geom_bar(stat = "identity", fill = "skyblue") +
  theme_minimal() + 
  labs(
    title = "Número de Acidentes por Estado (UF)",
    x = "Estado (UF)",
    y = "Total de Acidentes"
  ) +
  theme(axis.text.x = element_text(angle = 45, hjust = 1))
```

###  Média de Vítimas por Tipo de Acidente
```{r}
ggplot(dados %>%
         group_by(tipo_acidente) %>%
         summarise(media_vitimas = mean(pessoas, na.rm = TRUE)) %>%
         arrange(desc(media_vitimas)), aes(x = reorder(tipo_acidente, -media_vitimas), y = media_vitimas)) +
  geom_bar(stat = "identity", fill = "lightgreen") +
  theme_minimal() +
  labs(
    title = "Média de Vítimas por Tipo de Acidente",
    x = "Tipo de Acidente",
    y = "Média de Vítimas"
  ) +
  theme(axis.text.x = element_text(angle = 45, hjust = 1))
```

### Número de Feridos por Estado
```{r}
dados %>%
  group_by(uf) %>%
  summarise(
    total_feridos = sum(feridos, na.rm = TRUE)
  ) %>%
  arrange(desc(total_feridos)) %>%  # Organiza do maior para o menor
  ggplot(aes(x = reorder(uf, -total_feridos), y = total_feridos)) +
  geom_bar(stat = "identity", fill = "yellow") + 
  theme_minimal() +
  labs(
    title = "Número de Feridos por Estado",
    x = "Estado (UF)",
    y = "Total de Feridos",
  
  ) +
  theme(axis.text.x = element_text(angle = 45, hjust = 1))


```

### Número de Mortos por Estado
```{r}
dados %>%
  group_by(uf) %>%
  summarise(
    total_mortos = sum(mortos, na.rm = TRUE)
  ) %>%
  arrange(desc(total_mortos)) %>% 
  ggplot(aes(x = reorder(uf, -total_mortos), y = total_mortos)) +
  geom_bar(stat = "identity", fill = "red") + 
  theme_minimal() +
  labs(
    title = "Número de Feridos por Estado",
    x = "Estado (UF)",
    y = "Total de Mortos",
    
  ) +
  theme(axis.text.x = element_text(angle = 45, hjust = 1))


```

### Média de Vítimas por Estado (UF)
```{r}
ggplot(dados %>%
         group_by(uf) %>%
         summarise(media_vitimas = mean(pessoas, na.rm = TRUE)) %>%
         arrange(desc(media_vitimas)), aes(x = reorder(uf, -media_vitimas), y = media_vitimas)) +
  geom_bar(stat = "identity", fill = "lightgreen") +
  theme_minimal() +
  labs(
    title = "Média de Vítimas por Estado",
    x = "Estado v",
    y = "Média de Vítimas"
  ) +
  theme(axis.text.x = element_text(angle = 45, hjust = 1))
```

###  Número de Acidentes por Faixa de Hora (baseado em horário)
```{r}
dados %>%
  mutate(faixa_horaria = cut(as.numeric(substr(horario, 1, 2)),
                             breaks = seq(0, 24, by = 3), 
                             labels = paste0(seq(0, 21, by = 3), "-", seq(3, 24, by = 3)),
                             include.lowest = TRUE)) %>%
  group_by(faixa_horaria) %>%
  summarise(total_acidentes = n()) %>%
  ggplot(aes(x = faixa_horaria, y = total_acidentes)) +
  geom_bar(stat = "identity", fill = "blue") +
  theme_minimal() +
  labs(
    title = "Número de Acidentes por Faixa Horária",
    x = "Faixa Horária",
    y = "Total de Acidentes"
  ) +
  theme(axis.text.x = element_text(angle = 45, hjust = 1))

```

###  Análise de Acidentes por Classificação de Acidente
```{r}
ggplot(dados %>%
         group_by(classificacao_acidente) %>%
         summarise(total_acidentes = n()) %>%
         arrange(desc(total_acidentes)), aes(x = reorder(classificacao_acidente, -total_acidentes), y = total_acidentes)) +
  geom_bar(stat = "identity", fill = "purple") +
  theme_minimal() +
  labs(
    title = "Número de Acidentes por Classificação de Acidente",
    x = "Classificação do Acidente",
    y = "Total de Acidentes"
  ) +
  theme(axis.text.x = element_text(angle = 45, hjust = 1))
```

### Distribuição de Acidentes por Tipo de Pista

```{r}
ggplot(dados %>%
         group_by(tipo_pista) %>%
         summarise(total_acidentes = n()) %>%
         arrange(desc(total_acidentes)), aes(x = reorder(tipo_pista, -total_acidentes), y = total_acidentes)) +
  geom_bar(stat = "identity", fill = "lightcoral") +
  theme_minimal() +
  labs(
    title = "Número de Acidentes por Tipo de Pista",
    x = "Tipo de Pista",
    y = "Total de Acidentes"
  ) +
  theme(axis.text.x = element_text(angle = 45, hjust = 1))


```

### Proporção de Acidentes com Feridos Leves e Graves
```{r}
dados %>%
  summarise(
    proporcao_feridos_leves = sum(feridos_leves, na.rm = TRUE) / n(),
    proporcao_feridos_graves = sum(feridos_graves, na.rm = TRUE) / n()
  ) %>%
  pivot_longer(cols = c(proporcao_feridos_leves, proporcao_feridos_graves), 
               names_to = "tipo_ferido", 
               values_to = "proporcao") %>%
  ggplot(aes(x = tipo_ferido, y = proporcao, fill = tipo_ferido)) +
  geom_bar(stat = "identity") +
  theme_minimal() +
  labs(
    title = "Proporção de Feridos Leves e Graves nos Acidentes",
    x = "Tipo de Ferido",
    y = "Proporção"
  )


```

### Número de Acidentes por Dia da Semana
```{r}
ggplot(dados %>%
         group_by(dia_semana) %>%
         summarise(total_acidentes = n()) %>%
         arrange(desc(total_acidentes)), aes(x = reorder(dia_semana, -total_acidentes), y = total_acidentes)) +
  geom_bar(stat = "identity", fill = "green") +
  theme_minimal() +
  labs(
    title = "Número de Acidentes por Dia da Semana",
    x = "Dia da Semana",
    y = "Total de Acidentes"
  ) +
  theme(axis.text.x = element_text(angle = 45, hjust = 1))


```


### Análise de Acidentes por Causa e Condição Meteorológica
```{r}
dados_resumo <- dados %>%
  group_by(condicao_metereologica) %>%
  summarise(
    total_mortos = sum(mortos, na.rm = TRUE),
    total_feridos = sum(feridos, na.rm = TRUE),
    total_feridos_graves = sum(feridos_graves, na.rm = TRUE),
    total_feridos_leves = sum(feridos_leves, na.rm = TRUE)
  ) %>%
  # Calcular o total de acidentes em cada condição meteorológica
  mutate(total_acidentes = total_mortos + total_feridos + total_feridos_graves + total_feridos_leves)

# Calcular o total geral de acidentes
total_acidentes_geral <- sum(dados_resumo$total_acidentes, na.rm = TRUE)

# Calcular a porcentagem de acidentes por condição meteorológica
dados_resumo <- dados_resumo %>%
  mutate(porcentagem = (total_acidentes / total_acidentes_geral) * 100)

# Criar o gráfico com a porcentagem de acidentes por condição meteorológica
ggplot(dados_resumo, aes(x = reorder(condicao_metereologica, -porcentagem), y = porcentagem, fill = condicao_metereologica)) +
  geom_bar(stat = "identity") +
  scale_y_continuous(labels = scales::percent_format(scale = 1)) +  # Formatar o eixo Y para porcentagem
  theme_minimal() +
  labs(
    title = "Porcentagem de Acidentes por Condição Meteorológica",
    x = "Condição Meteorológica",
    y = "Porcentagem de Acidentes",
    fill = "Condição Meteorológica"
  ) +
  theme(axis.text.x = element_text(angle = 45, hjust = 1))
```